ACORDAO-COMPLETO-2514235

ACÓRDÃO 2288/2022 ATA 12/2022 - PRIMEIRA CÂMARA

VISTOS, relatados e discutidos estes autos de tomada de contas especial instaurada pela Fundação Nacional de Saúde (Funasa) , em razão da omissão do dever de prestar contas da primeira parcela dos recursos recebidos por força do Termo de Compromisso TC/PAC 670/2011 (Siafi 670636) , celebrado entre a Funasa e o Município de Sebastião Barros/PI, tendo por objeto a Execução de Sistema de Esgotamento Sanitário - melhorias sanitárias domiciliares, 
ACORDAM os ministros do Tribunal de Contas da União, reunidos em sessão da Primeira Câmara, ante as razões expostas pelo relator, em:
9.1. considerar revel, para todos os efeitos, Construtora Serte Plan Ltda., nos termos do art. 12, § 3º, da Lei 8.443/1992, dando-se prosseguimento ao processo;
9.2. julgar irregulares, nos termos dos arts. 1º, inciso I, 16, inciso III, alíneas "a" e "c", da Lei 8.443/1992, c/c os arts. 16, § 2º, alínea "c", 19 e 23, inciso III, da mesma lei, as contas do Sr. Geraldo Eustáquio Machado e da Construtora Serte Plan Ltda., condenando-os ao pagamento das importâncias a seguir especificadas, atualizadas monetariamente e acrescidas dos juros de mora, calculadas a partir das datas discriminadas até a data da efetiva quitação do débito, fixando-lhes o prazo de 15 (quinze) dias, para que comprovem, perante o Tribunal, o recolhimento das referidas quantias aos cofres do Tesouro Nacional, nos termos do art. 23, inciso III, alínea "a", da citada lei, c/c o art. 214, inciso III, alínea "a", do Regimento Interno do TCU:
Responsabilidade individual: Geraldo Eustáquio Machado:
	Data de Ocorrência
	Valor Histórico (R$) 
	Natureza

	29/5/2012
	149.175,00
	Débito

	17/3/2016
	706,00
	Crédito

Responsabilidade solidária: Geraldo Eustáquio Machado e Construtora Serte Plan Ltda.: 
	Data de Ocorrência
	Valor Histórico (R$) 
	Natureza

	25/7/2012
	100.825,00
	Débito

9.3. aplicar aos responsáveis Geraldo Eustáquio Machado e Construtora Serte Plan Ltda., individualmente, a multa prevista no art. 57 da Lei 8.443/1992, nos valores abaixo indicados, fixando-lhes o prazo de 15 (quinze) dias, a contar da notificação, para que comprovem, perante o Tribunal (art. 214, inciso III, alínea "a", do Regimento Interno do TCU) , o recolhimento da dívida aos cofres do Tesouro Nacional, atualizada monetariamente desde a data desta deliberação até a data do efetivo recolhimento, se paga após o vencimento, na forma da legislação em vigor:
	Responsável
	Valor da Multa

	Geraldo Eustáquio Machado
	R$ 400.000,00

	Construtora Serte Plan Ltda.
	R$ 14.000,00

9.4. autorizar, desde logo, nos termos do art. 28, inciso II, da Lei 8.443/1992, a cobrança judicial das dívidas, caso não atendidas as notificações;
9.5. encaminhar cópia da deliberação à Procuradoria da República no Estado do Piauí em cumprimento ao disposto no § 3º do art. 16 da Lei 8.443/1992;
9.6. dar ciência deste acórdão aos responsáveis e à Fundação Nacional de Saúde.

Tomada de contas especial instaurada pela Fundação Nacional de Saúde em razão da impugnação total das despesas do Termo de Compromisso TC/PAC 670/2011 -Siafi 670636, que tinha por objeto a Execução de Sistema de Esgotamento Sanitário no Município de Sebastião Barros/PI. Análise das alegações de defesa.

Primeira Câmara

Prefeitura Municipal de Sebastião Barros - PI.

3. Interessados/Responsáveis:
3.1. Responsáveis: Construtora Serte Plan Ltda. (10.588.904/0001-33); Geraldo Eustáquio Machado (XXX.433.006-XX).

13.1. Ministros presentes: Walton Alencar Rodrigues (Presidente), Benjamin Zymler (Relator) e Vital do Rêgo.
13.2. Ministro-Substituto convocado: Augusto Sherman Cavalcanti.
13.3. Ministro-Substituto presente: Weder de Oliveira.

BENJAMIN ZYMLER

Inicialmente transcrevo a instrução da Secretaria de Controle Externo de Tomada de Contas Especial (peça 63) , cujo encaminhamento contou com a anuência do corpo diretivo da mencionada unidade técnica (peças 64 e 65) :
"INTRODUÇÃO
Cuidam os autos de tomada de contas especial instaurada pela Fundação Nacional de Saúde em desfavor de Geraldo Eustáquio Machado, prefeito de Sebastião Barros/PI na gestão 2009-2012, em razão da impugnação total das despesas do Termo de Compromisso TC/PAC 670/2011 - Siafi 670636 (peça 1, p. 10-5) , que tinha por objeto a Execução de Sistema de Esgotamento Sanitário - MSD, conforme Plano de Trabalho (peça 1, p. 7-8) .
HISTÓRICO 	 
O TC/PAC 670/2011 foi firmado no valor de R$ 500.000,00 à conta do concedente, sem previsão de contrapartida do convenente. Teve vigência de 30/12/2011 a 23/12/2013. Foram liberados R$ 250.000,00 mediante a Ordem Bancária 2011OB803841, de 25/05/2012 (peça 1, p. 24) . 
O Objeto foi fiscalizado pelo concedente, cujo teor consta dos Relatórios de Visita Técnica datados de 30/12/2014 e 08/05/2015 (peça 1, p. 46-58) , ambos concluindo pela execução física de 29,83% da meta pactuada. 
Posteriormente, foi emitido o Parecer Financeiro 133/2016, de 23/08/2016 (peça 1, p. 85-6) , assinalando que "a análise financeira da prestação de contas final não foi procedida, devido a não comprovação da documentação fundamentada no art. 28 e art. 31, & 7º da IN/STN 0197", sendo instaurada Tomada de Contas Especial, conforme apontado no Relatório de Tomada de Contas Especial 34/2016 (peça 1, p. 107-11) . 
Consta dos autos, conforme extrato de pesquisa no sistema dos Correios e Aviso de Recebimento (AR) , comprovação de que o Sr. Geraldo Eustáquio Machado recebeu as Notificações 88, de 22/03/2016, e 264, de 23/08/2016 (peça 1, p. 109-10) , por meio das quais a Funasa notificou o responsável da reprovação da prestação de contas, requerendo a devolução dos recursos, permanecendo omisso. 
Diante do não saneamento das irregularidades apontadas e da não devolução dos recursos, instaurou-se a Tomada de Contas Especial. No Relatório de Tomada de Contas Especial (peça 1, p. 107-11) conclui-se que o prejuízo importaria no valor original de R$ 250.000,00, pela omissão da prestação de contas, imputando-se a responsabilidade ao Sr. Geraldo Eustáquio Machado, ex-Prefeito Municipal de Sebastião Barros/PI, em razão da não apresentação da Prestação de Contas da primeira parcela dos recursos recebidos por meio do Termo de Compromisso TC/PAC 670/2011 - Siafi 670636. 
O Relatório de Auditoria 516/2017 da Controladoria Geral da União (peça 1, p. 128-30) também chegou às mesmas conclusões. Após serem emitidos o Certificado de Auditoria, o Parecer do Dirigente e o Pronunciamento Ministerial (peça 1, p. 131-8) , o processo foi remetido a esse Tribunal. 
Uma vez remetidos os autos a este Tribunal para fins de apreciação e julgamento, em sede de instrução preliminar (peça 3) , a análise dos pressupostos de procedibilidade previstos na IN/TCU 71/2012 verificou que não havia óbices que impedissem o prosseguimento desta tomada de contas especial, uma vez que não se configurou o transcurso de mais de dez anos entre o fato gerador e a primeira notificação válida dos responsáveis pela autoridade administrativa competente. Verificou-se, ainda, que o valor atualizado do débito apurado (sem juros) em 01/01/2017 era superior ao valor mínimo de alçada vigente nesta Corte de Contas. Por fim, foi encontrado débito imputável ao responsável Geraldo Eustáquio Machado em outros processos no Tribunal.
Na sequência procedeu-se ao exame técnico dos elementos fáticos e jurídicos relacionados ao feito, com vistas a propiciar o estabelecimento de parâmetros processuais objetivos para a adequada apuração dos fatos, identificação dos responsáveis e quantificação do dano para fins de ressarcimento, nos seguintes termos (peça 3, p. 2-6) :
	EXAME TÉCNICO 
12. Conforme mencionado no item 3, por meio dos Relatórios de Visita Técnica datados de 30/12/2014 e 8/5/2015 (peça 1, p. 46-58) , a Equipe de Vistoria da Funasa atestou o percentual de execução das obras, concluindo pela execução física de 29,83% da meta pactuada, resultando em 35 unidades executadas, em contraste com as 117 inicialmente previstas, conforme Quadro Demonstrativo à peça 1, p. 48, remanescendo 82 unidades não executadas.
13. Contudo, convém destacar que o referido percentual (29,83%) foi obtido tomando-se como referência a meta total do convênio, de 117 unidades, a ser alcançada mediante o repasse integral dos recursos, os R$ 500.000,00 inicialmente previstos. Todavia, conforme consta do item 2 supra, foram repassados apenas R$ 250.000,00, ou seja, 50% do previsto, o que implica recalcular o percentual de execução física, pois, tomando-se como referência apenas os valores efetivamente repassados, chega-se ao percentual de 59,67% da meta pactuada, conforme a própria Funasa indica no supracitado Relatório de Visita Técnica, de 8/5/2015 (peça 1, p. 50) , quando afirma que "em relação aos recursos repassados ao município, o percentual considerado é de 59,67%".
14. Dever registrar que, em 17/3/2016, conforme documentos acostados à peça 1, p. 69-70, o Prefeito sucessor fez recolher a quantia de R$ 706,00, referente a saldo financeiro do convênio em tela, valor esse que deve ser deduzido do montante devido. 
15. Conforme Ofício 251/2016/SECOV/SUEST-PI, de 16/5/2016 peça 1, p. 81) , foi concedida prorrogação de prazo por mais 45 (quarenta e cinco) dias para que o Sr. Geraldo Eustáquio apresentasse a prestação de contas dos recursos liberados. Como o ex-Prefeito não o fez, foi instaurada a presente tomada de contas especial por omissão no dever de prestar contas, pelo valor total repassado de R$ 250.000,00, deduzindo-se o saldo recolhido de R$ 706,00. Assim, recai sobre o Sr. Geraldo Eustáquio Machado a responsabilidade pela não comprovação da boa e regular aplicação dos recursos recebidos por força do TC/PAC 670/2011, em razão da omissão no dever de prestar contas, cujo prazo para apresentação encerrou-se no dia 23/8/2016. 
Em vista do exame técnico realizado, foi proposta a citação e audiência do responsável Geraldo Eustáquio Machado, nos seguintes termos:
PROPOSTA DE ENCAMINHAMENTO 
20. Diante do exposto, submetem-se os autos à consideração superior, propondo: 
a) realizar a citação do Sr. Geraldo Eustáquio Machado (CPF: XXX.433.006-XX) , ex-Prefeito Municipal de Sebastião Barros/PI, de 1/1/2009 a 31/12/2012, com fundamento nos arts. 10, § 1º, e 12, incisos I e II, da Lei 8.443/1992 c/c o art. 202, incisos I e II, do RI/TCU, para que, no prazo de quinze dias, apresente alegações de defesa e/ou recolha, aos cofres do Tesouro Nacional, a quantia abaixo indicada, atualizada monetariamente a partir da respectiva data até o efetivo recolhimento, abatendo-se na oportunidade a quantia eventualmente ressarcida, na forma da legislação em vigor, em decorrência da irregularidade descrita abaixo: 
	VALOR ORIGINAL (R$) 
	DATA DA OCORRÊNCIA 
	NATUREZA 

	250.000,00 
	25/5/2012 
	Débito 

	706,00 
	17/3/2016 
	Crédito 

Valor total do débito atualizado até 20/4/2018: R$ 356.269,93. 
Irregularidade: não comprovação da boa e regular aplicação dos recursos recebidos por força do Termo de Compromisso TC/PAC 670/2011 - Siafi 670636, em razão da omissão no dever de prestar contas da primeira parcela dos recursos recebidos, cujo prazo expirou em 23/8/2016, bem como a constatação de ter sido executado apenas 59,67% das obras previstas, considerando-se os recursos repassados. 
Cofre credor: Tesouro Nacional. 
Responsável: Sr. Geraldo Eustáquio Machado (CPF: XXX.433.006-XX) , ex-Prefeito Municipal de Sebastião Barros/PI, de 1/1/2009 a 31/12/2012; 
Dispositivos violados: parágrafo único do art. 70 da Constituição Federal; art. 93 do Decreto-Lei 200/67; § 3º do art. 56 da Portaria Interministerial MPOG/MF/CGU 127/2008, com a redação dada pela Portaria 534, de 30/12/2009 e Cláusula Terceira do Termo de Convênio; 
Conduta: não comprovar a boa e regular aplicação da primeira parcela dos recursos recebidos por força do Termo de Compromisso TC/PAC 670/2011 - Siafi 670636, em razão da omissão no dever de prestar contas, cujo prazo expirou em 23/8/2016, bem como executar apenas 59,67% das obras previstas, considerando-se os recursos repassados; 
Nexo de causalidade: a omissão no dever de prestar contas dos repassados por meio do Termo de Compromisso TC/PAC 670/2011 - Siafi 670636, pactuado entre a Funasa e a Prefeitura Municipal de Sebastião Barros/PI, propiciou a não comprovação da boa e regular aplicação dos recursos; além disso, a execução de apenas 59,67% das obras previstas, ante a verificação das pendências acima listadas, resultou em dano ao erário no valor correspondente a 40,33% dos recursos repassados. 
Culpabilidade: a conduta omissiva do Sr. Geraldo Eustáquio Machado é reprovável, posto que há elementos indicativos da consciência da ilicitude praticada, porquanto o responsável foi notificado acerca da omissão no dever de prestar contas e as providências necessárias para o resguardo do patrimônio público, sendo razoável exigir do responsável conduta diversa daquela que adotou, considerando as circunstâncias que o cercava, não estando albergado em nenhuma excludente de ilicitude; além disso, é razoável exigir do responsável que tenha ciência da obrigatoriedade de construir com qualidade, seguindo todas as especificações técnicas, de forma a obter a aprovação relativa a 100% dos recursos repassados. 
b) ouvir o Sr. Geraldo Eustáquio Machado (CPF: XXX.433.006-XX) , ex-Prefeito Municipal de Sebastião Barros/PI, de 1/1/2009 a 31/12/2012, em audiência, com fundamento nos arts. 10, § 1º, e 12, incisos I e III, da Lei 8.443/1992 c/c o art. 202, incisos I e III, do RI/TCU, para que, no prazo de quinze dias, apresente razões de justificativa quanto à irregularidade descrita abaixo. 
Irregularidade: não cumprimento do prazo estipulado para a prestação de contas da primeira parcela dos recursos recebidos por força do Termo de Compromisso TC/PAC 670/2011 - Siafi 670636, expirado em 23/8/2016. 
Conduta: descumprir o prazo estipulado, 23/8/2016, para prestação de contas dos valores transferidos por meio do Termo de Compromisso TC/PAC 670/2011 - Siafi 670636; 
Dispositivos violados: parágrafo único do art. 70 da Constituição Federal; art. 93 do Decreto-Lei 200/67; § 3º do art. 56 da Portaria Interministerial MPOG/MF/CGU 127/2008, com a redação dada pela Portaria 534, de 30/12/2009 e Cláusula Terceira do Termo de Convênio.
Em cumprimento à determinação do relator, proferido em 20/07/2018 (peça 6) , promoveuse a notificação do responsável, nos termos do ofício lançado à peça 7.
Transcorrido o prazo para manifestação, o responsável manteve-se inerte, deixando de apresentar alegações de defesa e razões de justificativa.
Na instrução à peça 10, onde foi promovida a análise da ausência de manifestação do responsável, concluiu-se pela inexistência de elementos suficientes para afastar a responsabilidade do aludido gestor pelo dano apurado nos autos. Diante disso, a Secex/TCE formulou proposta para o TCU considerar o responsável revel e julgar irregulares as suas contas, de modo a condená-lo ao pagamento do débito apurado e da multa aplicada.
Ao se pronunciar no feito, o Ministério Público junto ao Tribunal (peça 13) discordou da proposta da unidade técnica, em essência, por considerar inválido o endereço utilizado na notificação do responsável, bem como por identificar a existência de empresa supostamente beneficiada com os recursos federais transferidos no âmbito do ajuste em análise. Em consequência, o Ministério Público manifestou-se pela restituição dos autos à unidade técnica, a fim de que, primeiramente, fosse promovida diligência ao Banco do Brasil, e, após a obtenção de resposta à diligência, fosse realizada a citação/audiência do responsável nos endereços indicados em seu parecer.
Em atenção à determinação do relator, realizada em 28/11/2016 (peça 14) , diligenciou-se ao Banco do Brasil (peça 15) e, na sequência, promoveu-se à citação e à audiência do responsável (peças 25, 28, 31-33) .
A manifestação da instituição financeira encontra-se lançada às peças 17 e 18. A manifestação do responsável encontra-se lançada às peças 42 a 45. 
O exame técnico das manifestações em apreço foi realizado no âmbito da instrução à peça 48, nos seguintes termos: 
EXAME TÉCNICO
Manifestação do Banco do Brasil
10. A manifestação do Banco do Brasil consiste no envio de informações consolidadas dos extratos bancários da conta 19.934-6, agência 0609-2, de titularidade do Município de Sebastião Barros, CNPJ 01.612.805/0001-59, referentes ao período de maio de 2012 a março de 2016, dando conta da transferência online ocorrida em 25/07/2012, no valor de R$ 251.000,00, para a conta 31.558-3, agência 0096-5, de titularidade da Construtora Serte Plan Ltda., CNPJ 10.588.904/0001-33 (peça 17) , bem como dos respectivos extratos bancários, onde está registrada a aludida movimentação (peça 18, p. 3) .
11. As informações disponibilizadas pela instituição financeira ratificam a apuração realizada pelo Ministério Público junto ao Tribunal no sentido de que os recursos federais foram creditados na conta do município em 29/05/2012 e repassados a Construtora Serte Plan Ltda. em 25/07/2012, atraindo a responsabilidade solidária da aludida pessoa jurídica por parte do prejuízo identificado, nos termos do art. 16, inciso III, § 2º, alínea "b", da Lei 8.443/1992. 
12. Em relação ao valor devido, consta do item 16 da instrução à peça 10 que a Funasa considerou o percentual 59,67% de execução física, o que implica a responsabilidade solidária da empresa no montante de R$ 100.825,00 (R$ 250.000,00 * 40,33%) , a contar da data do repasse, dia 25/07/2012.
13. A identificação de pagamentos realizados em favor da empresa contratada em montante incompatível com os serviços executados implica o oferecimento de proposta para a inclusão da aludida pessoa jurídica no polo passivo do feito.
14. Do mesmo modo, verifica-se a necessidade de renovar a citação do prefeito Geraldo Eustáquio Machado, desta feita para que o responsável se manifeste em virtude da realização de pagamentos à contratada em montante incompatível com os serviços efetivamente executados.
15. Registre-se que a identificação desta irregularidade não elide as irregularidades que deram ensejo à citação e à audiência e que já foram objeto de manifestação do responsável (peças 42 a 45) . Entende-se, todavia, desnecessário renovar a citação e a audiência do responsável pelas irregularidades em questão, cuja análise ocorrerá em conjunto com as novas informações a serem oportunamente juntadas por sua defesa.
Em vista do novo exame técnico realizado, foi proposta a citação solidária de Geraldo Eustáquio Machado (CPF: XXX.433.006-XX) e da Construtora Serte Plan Ltda. (CNPJ 10.588.904/0001-33) , nos seguintes termos:
	PROPOSTA DE ENCAMINHAMENTO
21. Diante do exposto, submetem-se os autos à consideração superior, propondo:
a) realizar a citação dos responsáveis a seguir indicados, com fundamento nos arts. 10, § 1º, 12, inciso I, 16, inciso, III, alínea "c", e § 2º, alínea "b", da Lei nº  8.443/1992, c/c os arts. 202, inciso I, 209, inciso III, e § 5º, inciso II, do RITCU, para que, no prazo de 15 (quinze) dias, em decorrência da conduta praticada, apresentem alegações de defesa e/ou recolham, aos cofres especificados, a quantia abaixo indicada, atualizada monetariamente a partir da respectiva data até o efetivo recolhimento, abatendo-se na oportunidade as quantias eventualmente ressarcidas, na forma da legislação em vigor, que geraram a irregularidade demonstrada a seguir:
Irregularidade: prejuízo ao erário decorrente da execução parcial do objeto do TC/PAC 670/2011 com a realização de pagamentos em valores incompatíveis com o percentual de serviços executados.
	Dispositivos violados: Constituição Federal, arts. 37, caput, e 70, parágrafo único; Lei nº  8.666/1993, art. 3º; Decreto-Lei nº 200/1967, art. 93; Decreto nº 93.872/1986, art. 66.
	Responsáveis solidários: Geraldo Eustáquio Machado (CPF: XXX.433.006-XX) e Construtora Serte Plan Ltda. (CNPJ 10.588.904/0001-33) .
Responsável 1: Geraldo Eustáquio Machado (CPF: XXX.433.006-XX) .
	Data de Ocorrência
	Valor Histórico (R$) 
	Natureza

	25/05/2012
	250.000,00
	Débito

	25/07/2012
	100.825,00
	Crédito

	17/03/2016
	706,00
	Crédito

Cofre para recolhimento: Tesouro Nacional.
Conduta: realizar pagamentos com recursos do TC/PAC 670/2011 no valor de R$ 250.000,00, com a realização de serviços correspondentes a apenas 59,67% desse montante.
Nexo de causalidade: ao realizar pagamentos a maior do que a parcela efetivamente executada de acordo com o plano de trabalho, o responsável acarretou um prejuízo equivalente à diferença entre o valor pago e a parcela efetivamente executada em consonância com o plano de trabalho aprovado.
Culpabilidade: não há excludentes de ilicitude, de culpabilidade e de punibilidade. É razoável supor que o responsável tinha consciência da ilicitude de sua conduta. Era exigível conduta diversa da praticada, qual seja, realizar o pagamento relativo apenas às parcelas efetivamente executadas do objeto em consonância com o plano de trabalho aprovado.
Responsável 2: Construtora Serte Plan Ltda. (CNPJ 10.588.904/0001-33) .
	Data de Ocorrência
	Valor Histórico (R$) 
	Natureza

	25/07/2012
	100.825,00
	Débito

Cofre para recolhimento: Tesouro Nacional.
Conduta: receber pagamentos proveniente de recursos do TC/PAC 670/2011 no valor de R$ 250.000,00, tendo realizado apenas 59,67% dos serviços correspondentes a esse montante.
Nexo de causalidade: ao receber pagamentos a maior do que a parcela efetivamente executada de acordo com o plano de trabalho, a empresa concorreu para a ocorrência de prejuízo equivalente à diferença entre o valor pago e a parcela efetivamente executada em consonância com o plano de trabalho aprovado.
Culpabilidade: não há excludentes de ilicitude, de culpabilidade e de punibilidade. É razoável supor que o responsável legal da empresa tinha consciência da ilicitude de sua conduta. Era exigível conduta diversa da praticada, qual seja, executar os serviços do objeto avençado em montante equivalente ao pagamento recebido.
Em cumprimento ao pronunciamento do relator, proferido em 30/04/2021 (peça 51) , promoveu-se a notificação dos responsáveis, com os seguintes contornos:
a) citação de Geraldo Eustáquio Machado:
	Comunicação: Ofício 32022/2021 - Seproc (peça 58) 
Data da Expedição: 23/06/2021
Data da Ciência: 28/06/2021 (peça 59) 
Observação: Ofício enviado para o endereço do responsável, conforme pesquisa na base de dados no sistema da Receita Federal, custodiada pelo TCU (peça 80) 
Fim do prazo para a defesa: 13/07/2021

b) citação da Construtora Serte Plan Ltda.:
	Comunicação: Ofício 26287/2021 - Seproc (peça 56) 
Data da Expedição: 21/06/2021
Data da Ciência: 03/08/2021 (peça 61) 
Observação: Ofício enviado para o endereço do responsável, conforme pesquisa na base de dados no sistema da Receita Federal, custodiada pelo TCU (peça 80) 
Fim do prazo para a defesa: 18/05/2021

Conforme Despacho de Conclusão das Comunicações Processuais (peça 62) , as providências inerentes às comunicações processuais foram concluídas.
Transcorrido o prazo regimental, os responsáveis Geraldo Eustáquio Machado e Construtora Serte Plan Ltda. permaneceram silentes.
EXAME TÉCNICO
O exame técnico ora proposto compreende a análise da defesa apresentada, bem como da revelia configurada, tomando como base as irregularidades atribuídas aos responsáveis no âmbito das instruções precedentes, em cotejo com os elementos comprobatórios constantes dos autos e os argumentos que possam ser aproveitados em favor dos responsáveis em manifestações colhidas em outras etapas desta tomada de contas especial, acaso existentes.
Da validade das notificações
Preliminarmente, cumpre tecer breves considerações sobre a forma como são realizadas as comunicações processuais no TCU. A esse respeito, destacam-se o art. 179, do Regimento Interno do TCU (Resolução 155, de 04/12/2002) e o art. 4º, inciso III, § 1º, da Resolução TCU 170, de 30/06/2004, in verbis:
Art. 179. A citação, a audiência ou a notificação, bem como a comunicação de diligência, farse-ão:
I - mediante ciência da parte, efetivada por servidor designado, por meio eletrônico, fac-símile, telegrama ou qualquer outra forma, desde que fique confirmada inequivocamente a entrega da comunicação ao destinatário;
II - mediante carta registrada, com aviso de recebimento que comprove a entrega no endereço do destinatário;
III - por edital publicado no Diário Oficial da União, quando o seu destinatário não for localizado
 (...) Art. 3º As comunicações serão dirigidas ao responsável, ou ao interessado, ou ao dirigente de órgão ou entidade, ou ao representante legal ou ao procurador constituído nos autos, com poderes expressos no mandato para esse fim, por meio de:
I - correio eletrônico, fac-símile ou telegrama;
II - servidor designado;
III - carta registrada, com aviso de recebimento;
IV - edital publicado no Diário Oficial da União, quando o seu destinatário não for localizado, nas hipóteses em que seja necessário o exercício de defesa.
Art. 4º. Consideram-se entregues as comunicações:
I - efetivadas conforme disposto nos incisos I e II do artigo anterior, mediante confirmação da ciência do destinatário;
II - realizadas na forma prevista no inciso III do artigo anterior, com o retorno do aviso de recebimento, entregue comprovadamente no endereço do destinatário;
III - na data de publicação do edital no Diário Oficial da União, quando realizadas na forma prevista no inciso IV do artigo anterior.
§ 1º O endereço do destinatário deverá ser previamente confirmado mediante consulta aos sistemas disponíveis ao Tribunal ou a outros meios de informação, a qual deverá ser juntada ao respectivo processo.
Bem se vê, portanto, que a validade da citação via postal não depende de que o aviso de recebimento seja assinado pelo próprio destinatário da comunicação, o que dispensa, no caso em tela, a entrega do AR em "mãos próprias". A exigência da norma é no sentido de o Tribunal verificar se a correspondência foi entregue no endereço correto, residindo aqui a necessidade de certeza inequívoca. 
Não é outra a orientação da jurisprudência do TCU, conforme se verifica dos julgados a seguir transcritos:
São válidas as comunicações processuais entregues, mediante carta registrada, no endereço correto do responsável, não havendo necessidade de que o recebimento seja feito por ele próprio (Acórdão 3648/2013-TCU-Segunda Câmara, Relator Min. José Jorge) ;
É prescindível a entrega pessoal das comunicações pelo TCU, razão pela qual não há necessidade de que o aviso de recebimento seja assinado pelo próprio destinatário. Entregandose a correspondência no endereço correto do destinatário, presume-se o recebimento da citação. (Acórdão 1019/2008-TCU-Plenário, Min. Benjamin Zymler) ;
As comunicações do TCU, inclusive as citações, deverão ser realizadas mediante Aviso de Recebimento - AR, via Empresa Brasileira de Correios e Telégrafos, bastando para sua validade que se demonstre que a correspondência foi entregue no endereço correto. (Acórdão 1526/2007-TCU-Plenário, Min. Aroldo Cedraz) .
A validade do critério de comunicação processual do TCU foi referendada pelo Supremo Tribunal Federal, nos termos do julgamento do MS-AgR 25.816/DF, por meio do qual se afirmou a desnecessidade da ciência pessoal do interessado, entendendo-se suficiente a comprovação da entrega do "AR" no endereço do destinatário:
Ementa: agravo regimental. Mandado de segurança. Desnecessidade de intimação pessoal das decisões do tribunal de contas da união. art. 179 do regimento interno do TCU. Intimação do ato impugnado por carta registrada, iniciado o prazo do art. 18 da Lei 1.533/1951 da data constante do aviso de recebimento. Decadência reconhecida. Agravo improvido.
O envio de carta registrada com aviso de recebimento está expressamente enumerado entre os meios de comunicação de que dispõe o Tribunal de Contas da União para proceder às suas intimações.
O inciso II do art. 179 do Regimento Interno do TCU é claro ao exigir apenas a comprovação da entrega no endereço do destinatário, bastando o aviso de recebimento simples. 
Da revelia dos responsáveis Geraldo Eustáquio Machado e Construtora Serte Plan Ltda.
No caso vertente, as citações dos responsáveis ocorreram em endereços provenientes de pesquisa de endereço realizada pelo TCU na base de dados da Receita Federal custodiada pelo Tribunal (peças 52 e 53) , sendo que as entregas dos ofícios citatórios nesses endereços restaram comprovadas (peça 59 e 61) , sendo, portanto, desnecessária a adoção de outras medidas pelo Tribunal, visto que o recebimento das notificações no endereço oficial torna válida a medida processual adotada por esta Corte de Contas.
Embora tenha optado pelo silêncio nesta etapa, o responsável Geraldo Eustáquio Machado veio aos autos anteriormente e apresentou a defesa lançada às peças 42-45, que será objeto de análise em item específico.
No caso da Construtora Serte Plan Ltda., superada a análise acerca da validade das notificações, transcorrido o prazo regimental fixado e mantendo-se inerte a aludida sociedade empresária, impõe-se que seja considerada revel, dando-se prosseguimento ao processo, com fulcro no art. 12, § 3º, da Lei 8.443/1992.
Nos processos do TCU, a revelia não leva à presunção de que seriam verdadeiras todas as imputações levantadas contra os responsáveis, diferentemente do que ocorre no processo civil, em que a revelia do réu opera a presunção da verdade dos fatos narrados pelo autor (Acórdão 1009/2018-TCU-Plenário, Min. Bruno Dantas; 2.369/2013-Plenário, Min. Benjamin Zymler e 2.449/2013-Plenário, Min. Benjamin Zymler) . Dessa forma, a avaliação da responsabilidade do agente não pode prescindir da prova existente no processo ou para ele carreada. 
Como visto, a empresa foi citada por ter recebido pagamentos provenientes dos recursos do TC/PAC 6702011 em montante superior ao volume de serviços efetivamente executados.
Ao deixar de se manifestar, a empresa deixou de produzir prova da regularidade de todos os pagamentos recebidos. 
Mesmo as alegações de defesa não sendo apresentadas, considerando o princípio da verdade real que rege esta Corte, procurou-se buscar, em manifestações dos responsáveis na fase interna desta Tomada de Contas Especial, se havia algum argumento que pudesse ser aproveitado a seu favor. 
No entanto, a empresa foi incluída no polo passivo da presente demanda processual quando os autos já se encontravam nesta Corte de Contas, não existindo, portanto, manifestação da empresa em outra etapa processual, de sorte que não há nenhum argumento que possa vir a ser analisado e posteriormente servir para afastar as irregularidades apontadas.
Das alegações de defesa apresentadas pelo prefeito Geraldo Eustáquio Machado 
Cumpre lembrar que o responsável foi notificado pelo Tribunal em duas oportunidades sobre questões distintas.
Conforme visto acima, na última oportunidade em que foi notificado por este Tribunal, o responsável foi citado em solidariedade com a empresa Serte Plan Ltda. (peças 57 e 58) diante dos pagamentos realizados a maior no âmbito do TC/PAC 670/2011 em favor da aludida empresa. Nesse caso, como visto, assim como a empresa, o responsável não se manifestou. Importa registrar que o responsável também não se manifestou na fase interna deste processo de contas (peça 1, p. 110, item 9) , de sorte que, em princípio, não há elementos a serem levados em consideração quanto a este aspecto específico da conduta do responsável.
Já na primeira oportunidade em que foi notificado nos autos (peça 33) , o responsável foi chamado em citação e em audiência para se manifestar sobre a não comprovação da boa e regular aplicação dos recursos recebidos por força do TC/PAC 670/2011, em razão da omissão no dever de prestar contas da primeira parcela dos recursos recebidos (citação) e sobre o não cumprimento do prazo estipulado para a apresentação da prestação de contas da primeira parcela do aludido ajuste (audiência) . 
A esse respeito, a sua defesa foi subscrita por procurador e lançada às peças 42 a 45, dela constando as alegações de defesa propriamente ditas (peça 42) , a Guia de Execução Definitiva emitida pela Secretaria de Serviços Cartorários Criminais do Tribunal de Justiça do Estado do Piauí (peça 43) , a sentença emitida pelo juízo da vara de execuções penais do Estado do Piauí, declinando da competência em favor da Comarca de Unaí/MG (peça 44) , e as informações cadastrais da empresa contratada, obtidas no Cadastro Nacional da Pessoa Jurídica (peça 45) .
Em sua defesa, o prefeito Geraldo Eustáquio Machado alega que (i) a omissão no dever de prestar contas estaria justificada pela ocorrência de caso fortuito e que (ii) a responsabilidade pela prestação de contas da primeira parcela seria do prefeito sucessor.
Alegações de defesa: do caso fortuito
De acordo com o responsável, a não apresentação da prestação de contas está justificada pela ocorrência de caso fortuito, consubstanciado no cumprimento de mandado de prisão definitiva expedido contra ele no dia 11/05/2016, "justamente quando diligenciava a prestação de contas dos recursos do convênio em referência".
Segundo a defesa, o responsável "somente tomou conhecimento da determinação quanto a prestação de contas da 1ª parcela do Termo de Compromisso em análise em 15/04/2016, quando então se manifestou nos autos do processo administrativo junto a Funasa (12/05/2016) ." Nessa manifestação encaminhada em 12/05/2016, o responsável informou que estaria "providenciando a prestação de contas do TC nº 670/2011 e que precisava de uma prorrogação de prazo para tanto" (peça 1, p. 80) .
Ainda de acordo com a defesa, "até aquela oportunidade o Peticionante não havia tomado conhecimento quanto a notificação de o mesmo prestar contas da citada parcela do multicitado ajuste, ante o fato de ser aquela de responsabilidade do gestor sucessor, como anteriormente demonstrado."
Além disso, não seria possível falar em mora do responsável, porque "ainda estava decorrendo o prazo para que o mesmo prestasse contas dos recursos do convênio, até mesmo por que foi concedido àquele a prorrogação de prazo para a apresentação quando da ocorrência do caso fortuito, qual seja a sua fatídica prisão".
Por fim, a defesa entende que a falta em questão estaria justificada, com base no que dispõe o art. 209, § 4º, do Regimento Interno do TCU, vazado nestes termos:
Art. 209. O Tribunal julgará as contas irregulares quando evidenciada qualquer das seguintes ocorrências:
I - omissão no dever de prestar contas;
 (...) § 4º Citado o responsável pela omissão de que trata o inciso I, bem como instado a justificar essa omissão, a apresentação posterior das contas, sem justificativa para a falta, não elidirá a respectiva irregularidade, podendo o débito ser afastado caso a documentação comprobatória das despesas esteja de acordo com as normas legais e regulamentares e demonstre a boa e regular aplicação dos recursos, sem prejuízo de aplicação da multa prevista no inciso I do art. 268. (grifo do original) 
Alegações de defesa: da responsabilidade do prefeito sucessor
A defesa do prefeito Geraldo Eustáquio Machado busca atribuir ao prefeito sucessor a responsabilidade pelo emprego integral das verbas repassadas ao município no âmbito do TC/PAC 670/2011 e, nesse passo, a responsabilidade pela apresentação da prestação de contas referente à primeira parcela dos recursos.
Os argumentos nesse sentido são de que o prefeito sucessor (i) celebrou todos os 4 termos aditivos da avença, que culminaram com a alteração do termo final da vigência do ajuste do dia 23/12/2013 para o dia 23/06/2015; (ii) praticou "atos para a aplicação das verbas do ajuste"; (iii)  encaminhou plano de trabalho reformulado em 20/08/2013 (antes do termo final da vigência inicial do ajuste) ; (iv) não adotou medidas de resguardo do patrimônio público, conforme determina a Súmula TCU 230; (v) não envidou esforços para que a contratada executasse a obra; (vi) arguiu inicialmente a ausência de documentos para não dar prosseguimento à execução das obras e, depois, a defasagem dos preços para solicitar o cancelamento do ajuste; (vii) dispôs de prazo suficiente para concluir a execução do ajuste.
Além de fazer referência à conduta do sucessor, o signatário da avença alega que: (i)  deixou toda a documentação pertinente ao TC 670/2011 para a gestão seguinte; (ii) não é possível identificar em que gestão ocorreu a construção dos módulos aceitos pela Funasa; (iii)  recebeu os recursos federais com prazo exíguo para a conclusão das obras referentes à primeira parcela.
Da análise das alegações de defesa apresentadas pelo prefeito Geraldo Eustáquio Machado 
As alegações de defesa apresentada pelo prefeito Geraldo Eustáquio Machado não merecem prosperar. Por outro lado, as razões de justificativa devem ser acolhidas.
A diligência realizada ao Banco do Brasil deixa claro que os recursos federais foram transferidos ao município durante a gestão do responsável (29/05/2012) e, do mesmo modo, também durante a sua gestão foram efetuados os pagamentos à empresa contratada (25/07/2012) . 
Tendo em conta o regular processo de execução da despesa, que ocorre mediante a sucessão das fases de empenho, liquidação e pagamento, a transferência dos recursos para a contratada importa concluir que o aludido repasse ocorreu em contrapartida à execução das obras correspondentes à primeira parcela dos recursos.
Com efeito, de acordo com as mais triviais regras de contabilidade pública, "o pagamento da despesa só será efetuado quando ordenado após sua regular liquidação" (art. 62 da Lei 4.320/1964) . E a liquidação da despesa, não é demais repisar, "consiste na verificação do direito adquirido pelo credor tendo por base os títulos e documentos comprobatórios do respectivo crédito" (art. 63 da Lei 4.320/1964) . 
Isso posto, a efetivação do regular pagamento para o contratado constitui fato jurídico suficiente para atrair a responsabilidade daquele que ordena a despesa perante os órgãos de controle externo. De mais a mais, o pagamento da despesa gera presunção de que o seu ordenador adotou as cautelas necessárias para receber o objeto contratado em perfeita harmonia com o avençado.
Demais disso, ao realizar o pagamento equivalente ao montante integral da primeira parcela dos recursos transferidos, o prefeito Geraldo Eustáquio Machado assumiu inteira responsabilidade pela execução das obras correspondentes ao valor pago. Sob esse ângulo, não existe qualquer fundamento legal para que a responsabilidade pelo dano apurado seja atribuída a outro administrador.
Em relação ao dano, deve prevalecer o entendimento assentado na instrução anterior de que, apesar da parcial execução do objeto, o valor corresponde ao total transferido. Como responsável pela aplicação dos valores transferidos, cabia ao gestor, em atenção ao princípio da inversão do ônus da prova que vige nos processos de contas, trazer aos autos elementos aptos a comprovar o nexo de causalidade entre esses recursos e as obras executadas. Em não se desincumbido desse mister, resta sem comprovação a regular execução da despesa, diante da impossibilidade de se confirmar que obra específica foi, de fato, realizada com os referidos recursos.
A falha incorrida pelo gestor dá ensejo à irregularidade das suas contas, por dano ao erário decorrente de ato de gestão ilegítimo ao antieconômico, caracterizado pelo desperdício dos recursos federais transferidos ao Município de Sebastião Barros/PI por meio do TC/PAC 670/2011. Em virtude disso, deve ser imputado ao responsável o débito correspondente ao valor integral dos recursos repassados, com os créditos devidos.
A tentativa da defesa de alegar a ocorrência de excludente de responsabilidade em face de caso fortuito não procede, tendo em vista que o cumprimento de mandado de prisão definitiva em desfavor do responsável não apresenta a característica de imprevisibilidade que informa os fatos dessa natureza. 
Conforme a doutrina de Maria Sylvia Zanella Di Pietro, "o caso fortuito ou de força maior corresponde a acontecimentos imprevisíveis, estranhos à vontade das partes e inevitáveis" (Direito Administrativo, 30 ed., p. 354) . Na mesma linha, José dos Santos de Carvalho Filho ensina que caso fortuito e de força maior se caracterizam como fatos imprevisíveis, sendo a "imprevisibilidade é que figura como núcleo central daquelas situações" (Manual de Direito Administrativo, 28 ed. p. 217) .
No caso vertente, o cumprimento de mandado de prisão definitiva em nada pode ser considerado um fato imprevisível que se amolde à figura do caso fortuito. Além de constar do Termo de Compromisso assinado pelo responsável a obrigação do compromitente prestar contas dos recursos recebidos (peça 1, p. 10) , as informações constantes da Guia de Execução Definitiva à peça 43 demonstram que o cumprimento do aludido mandado era um fato esperado, consequência lógica dos procedimentos legais em curso na época. 
Com efeito, as informações ali constantes dão conta de que o fato delituoso ocorreu em 15/06/2009, com recebimento da denúncia em 14/06/2010, sendo o acórdão condenatório de 05/10/2011 e a confirmação do julgado ocorrida em 18/09/2012 e em 18/02/2013, no Superior Tribunal de Justiça e no Supremo Tribunal Federal, respectivamente, tendo ocorrido o trânsito em julgado no dia 05/03/2013. Ainda que não se soubesse o dia exato do cumprimento do mandado de prisão, a sequência dos fatos acima transcritos torna evidente que tal fato era esperado.
Impende considerar, todavia, a informação constante da peça 1, p. 59, no sentido de que o termo final para a apresentação da prestação de contas dos recursos repassados ocorreu em 22/08/2015, depois, portanto, do término da gestão do responsável. Em vista disso, deve ser afastada a irregularidade que deu ensejo à audiência do prefeito Geraldo Eustáquio Machado, relativa ao não cumprimento do prazo estipulado para a primeira parcela dos recursos transferidos. 
Importa esclarecer que a obrigação de prestar contas é princípio constitucional, capitulado no art. 71, inciso II, da Lei Maior. Todo aquele que gere recursos públicos tem o dever de prestar contas. Esse dever é irrenunciável e a responsabilidade por eventual delegação é de quem delega. O cumprimento desse dever pode ser realizado a qualquer tempo. E a estipulação de um limite temporal para o cumprimento desta obrigação não tem o condão de transferir a responsabilidade para o sucessor. A irregularidade das contas do responsável nestes autos decorre da inobservância deste princípio constitucional. 
Assim sendo, independentemente do prazo legal para prestar contas ter coincidido com a gestão do prefeito sucessor, cabia ao responsável pela gestão dos recursos comprovar a boa e regular aplicação dos valores que lhe foram confiados. O não cumprimento do prazo para prestar contas, portanto, não se confunde com a irregularidade da não comprovação da boa e regular aplicação dos recursos. São fatos jurídicos distintos, que ensejam reflexos distintos. 
A alegação de que a responsabilidade pela gestão dos recursos deveria recair no sucessor é outro argumento que deve ser rejeitado. Como visto, o repasse de todo o recurso federal recebido para fins de pagamento da empresa contratada pelo prefeito Geraldo Eustáquio Machado atrai apenas para este administrador a responsabilidade integral da execução da primeira parcela do ajuste. Com esse pagamento, forçoso é concluir que inexistia disponibilidade financeira para que o sucessor desse prosseguimento às obras do ajuste. 
Neste ponto, a jurisprudência do TCU é no sentido de que "não cabe a atribuição de débito solidário ao prefeito que, embora omisso quanto à obrigação de prestar contas em razão de a vigência do convênio adentrar o seu mandato, não geriu qualquer parcela dos recursos transferidos. Nesse caso, as contas do prefeito sucessor são julgadas irregulares, com a aplicação da multa prevista no art. 58, inciso I, da Lei 8.443/1992" (Acórdão 4461/2020-TCU-Primeira Câmara, Min. Augusto Sherman; Acórdão 3871/2019-TCU-Segunda Câmara, Min. Marcos Bemquerer) .
Diante do exposto, verifica-se que as alegações de defesa apresentadas pelo responsável não elidem as irregularidades que deram ensejo à primeira citação do responsável nos autos, tampouco oferecem subsídios para afastar as irregularidades que deram ensejo à sua segunda citação. Em vista disso, será proposta a rejeição das alegações de defesa apresentadas, o julgamento pela irregularidade das suas contas e a sua condenação ao pagamento do débito apurado, sem prejuízo da aplicação da multa legal.
Em atenção ao que informa o art. 161 do RITCU, importa salientar que a defesa apresentada pelo responsável, no que concerne às circunstâncias objetivas, não aproveita a situação da Construtora Serte Plan Ltda. nos autos, mantendo-se inalterada, portanto, a irregularidade que deu ensejo à citação da empresa, em face do que será proposto o julgamento pela irregularidade das contas da sociedade empresária em apreço, com a sua condenação ao pagamento do débito apurado, bem assim a aplicação da sanção punitiva cabível.
Em relação ao prefeito sucessor, verifica-se que as tratativas por ele adotadas para dar prosseguimento à execução do feito têm o condão de afastar a sua responsabilidade pela inexecução do ajuste, fato que somente poderia ser cogitado caso restasse evidenciada malversação de recursos federais de sua parte, o que, conforme apontado, não ocorreu. Além disso, a análise constante da peça 4 afastou a responsabilidade deste gestor nos autos, em consideração à iniciativa por ele adotada de solicitar o cancelamento do convênio antes do prazo para a apresentação da prestação final das contas do ajuste.
Da sistemática de composição do débito
No âmbito do recente Acórdão 9284/2021-TCU-Segunda Câmara, da lavra do Min.-Sub. Marcos Bemquerer, as unidades técnicas desta Corte de Contas foram orientadas a observar a sistemática de composição do débito informada no referido decisum, para que estejam em consonância com o Enunciado no verbete da Súmula 128 do TCU. 
A orientação proferida pelo relator do feito reflete na composição do débito informado aos responsáveis neste processo de contas, os quais, de acordo com ofícios citatórios (peças 56 e 58) apresentavam a seguinte composição:
Responsabilidade individual: Geraldo Eustáquio Machado (CPF: XXX.433.006-XX) :
	Data de Ocorrência
	Valor Histórico (R$) 
	Natureza

	25/05/2012
	250.000,00
	Débito

	25/07/2012
	100.825,00
	Crédito

	17/03/2016
	706,00
	Crédito

Responsabilidade solidária: Geraldo Eustáquio Machado (CPF: XXX.433.006-XX) e Construtora Serte Plan Ltda. (CNPJ 10.588.904/0001-33) :
	Data de Ocorrência
	Valor Histórico (R$) 
	Natureza

	25/07/2012
	100.825,00
	Débito

Adotando-se, contudo, a sistemática informada no Acórdão 9284/2021-TCU-Segunda Câmara, a composição do débito passa a ter a seguinte composição:
Responsabilidade individual: Geraldo Eustáquio Machado (CPF: XXX.433.006-XX) .
	Data de Ocorrência
	Valor Histórico (R$) 
	Natureza

	25/05/2012
	149.175,00
	Débito

	17/03/2016
	706,00
	Crédito

Responsabilidade solidária: Geraldo Eustáquio Machado (CPF: XXX.433.006-XX) e Construtora Serte Plan Ltda. (CNPJ 10.588.904/0001-33) .
	Data de Ocorrência
	Valor Histórico (R$) 
	Natureza

	25/07/2012
	100.825,00
	Débito

Importa observar que as alterações em tela resultam em benefício para o responsável Geraldo Eustáquio Machado. Com efeito, pela sistemática anterior, a dívida do responsável, atualizada até o dia 08/09/2021, perfaz o montante de R$ 250.501,20, ao passo que, pela sistemática atual, a sua dívida alcança o valor de R$ 249.758,78. 
As alterações em tela prescindem de nova citação, uma vez que são mais favoráveis ao responsável.
Prescrição da Pretensão Punitiva
Vale ressaltar que a pretensão punitiva do TCU, conforme Acórdão 1441/2016-TCU-Plenário, Relator Min. Benjamin Zymler, que uniformizou a jurisprudência acerca dessa questão, subordina-se ao prazo geral de prescrição indicado no art. 205 do Código Civil, que é de dez anos, contado da data de ocorrência da irregularidade sancionada, nos termos do art. 189 do Código Civil, sendo este prazo interrompido pelo ato que ordenar a citação, a audiência ou a oitiva dos responsáveis.
No caso em exame, verifica-se que não ocorreu a prescrição em relação aos responsáveis, uma vez que não se verificou o transcurso superior a 10 anos entre a irregularidade sancionada e o ato de ordenação, assim entendidos, no caso do prefeito Geraldo Eustáquio Machado, os dias 31/12/2012, termo final do mandato eletivo do responsável, e o dia 20/07/2018 (peça 6) , e, no caso da empresa Serte Plan Ltda., os dias 25/07/2012, data do pagamento recebido (peça 17) , e o dia 30/04/2021 (peça 51) .
CONCLUSÃO
Em face da análise promovida na seção "Exame Técnico", verifica-se que o responsável Geraldo Eustáquio Machado, citado em face da não comprovação da boa e regular gestão dos recursos do TC/PAC 670/2011, em razão da omissão no dever de prestar contas dos aludidos recursos, e do pagamento a maior em favor da Construtora Serte Plan Ltda., não logrou comprovar a boa e regular aplicação dos recursos, diante do que deve ter suas alegações de defesa rejeitadas.
Verifica-se, ainda, que foram afastados os motivos que justificaram a audiência do responsável, em virtude do que suas razões de justificativa devem ser acolhidas.
Por seu turno, a Construtora Serte Plan Ltda., regularmente citada em face dos pagamentos que recebeu a maior no âmbito do TC/PAC 670/2011, manteve-se silente, diante do que será proposta a declaração da revelia da empresa, com fulcro no art. 12, § 3º, da Lei 8.443/1992. 
Verifica-se também que não houve a prescrição da pretensão punitiva em relação aos responsáveis, conforme análise já realizada.
Tendo em vista que não constam dos autos elementos que permitam reconhecer a boa-fé dos responsáveis, sugere-se que as suas contas sejam julgadas irregulares, nos termos do art. 202, § 6º, do Regimento Interno do TCU, com a imputação do débito atualizado monetariamente e acrescido de juros de mora, nos termos do art. 202, § 1º do Regimento Interno do TCU, descontado o valor eventualmente recolhido.
Registra-se ainda que, em se tratando de recursos do Programa de Aceleração do Crescimento - PAC, o cofre credor da dívida é o Tesouro Nacional, nos termos do art. 6º, § 2º, da Lei nº 11.578/2007, que dispõe sobre a transferência obrigatória de recursos financeiros para a execução pelos Estados, Distrito Federal e Municípios de ações do Programa de Aceleração do Crescimento - PAC.
PROPOSTA DE ENCAMINHAMENTO
Diante do exposto, submetemos os autos à consideração superior, propondo ao Tribunal:
considerar revel a Construtora Serte Plan Ltda. CNPJ 10.588.904/0001-33., para todos os efeitos, dando-se prosseguimento ao processo, com fulcro no art. 12, § 3º, da Lei 8.443/1992; 
acolher as razões de justificativa apresentadas por Geraldo Eustáquio Machado (CPF: XXX.433.006-XX) ;
rejeitar as alegações de defesa apresentadas por Geraldo Eustáquio Machado (CPF: XXX.433.006-XX) ; 
julgar irregulares, nos termos dos arts. 1º, inciso I, 16, inciso III, alíneas "b" e "c", da Lei 8.443/1992, c/c os arts. 16, § 2º, alínea "b", 19 e 23, inciso III, da mesma Lei, as contas dos responsáveis Geraldo Eustáquio Machado (CPF: XXX.433.006-XX) e Construtora Serte Plan Ltda. (CNPJ: 10.588.904/0001-33) , condenando-os na forma a seguir apresentada ao pagamento das importâncias a seguir especificadas, atualizadas monetariamente e acrescidas dos juros de mora, calculadas a partir das datas discriminadas até a data da efetiva quitação do débito, fixando-lhes o prazo de 15 (quinze) dias, para que comprovem, perante o Tribunal, o recolhimento das referidas quantias aos cofres do Tesouro Nacional, nos termos do art. 23, inciso III, alínea "a", da citada lei, c/c o art. 214, inciso III, alínea "a", do Regimento Interno do TCU.  
Responsabilidade individual: Geraldo Eustáquio Machado (CPF: XXX.433.006-XX) :
	Data de Ocorrência
	Valor Histórico (R$) 
	Natureza

	25/05/2012
	149.175,00
	Débito

	17/03/2016
	706,00
	Crédito

Responsabilidade solidária: Geraldo Eustáquio Machado (CPF: XXX.433.006-XX) e Construtora Serte Plan Ltda. (CNPJ 10.588.904/0001-33) :
	Data de Ocorrência
	Valor Histórico (R$) 
	Natureza

	25/07/2012
	100.825,00
	Débito

aplicar aos responsáveis Geraldo Eustáquio Machado (CPF: XXX.433.006-XX) e Construtora Serte Plan Ltda. (CNPJ: 10.588.904/0001-33) , individualmente, a multa prevista no art. 57 da Lei 8.443/1992, c/c o art. 267 do Regimento Interno do TCU, fixando-lhes o prazo de 15 (quinze) dias, a contar da notificação, para que comprovem, perante o Tribunal (art. 214, III, alínea "a", do Regimento Interno do TCU) , o recolhimento da dívida aos cofres do Tesouro Nacional, atualizada monetariamente desde a data do acórdão que vier a ser proferido por este Tribunal até a data do efetivo recolhimento, se paga após o vencimento, na forma da legislação em vigor;
autorizar, desde logo, a cobrança judicial das dívidas, caso não atendidas as notificações, na forma do disposto no art. 28, inciso II, da Lei 8.443/1992;
autorizar também, desde logo, se requerido, com fundamento no art. 26, da Lei 8.443, de 1992, c/c o art. 217, §§ 1º e 2º do Regimento Interno do TCU, o parcelamento da (s) dívida (s) em até 36 parcelas, incidindo, sobre cada parcela, corrigida monetariamente, os correspondentes acréscimos legais, fixando-lhes o prazo de 15 (quinze) dias, a contar do recebimento da notificação, para comprovarem, perante o Tribunal, o recolhimento da primeira parcela, e de 30 (trinta) dias, a contar da parcela anterior, para comprovarem os recolhimentos das demais parcelas, devendo incidir, sobre cada valor mensal, atualizado monetariamente, os juros de mora devidos, no caso do débito, na forma prevista na legislação em vigor, alertando os responsáveis de que a falta de comprovação do recolhimento de qualquer parcela importará o vencimento antecipado do saldo devedor, nos termos do § 2º do art. 217 do Regimento Interno deste Tribunal; 
enviar cópia do Acórdão a ser prolatado à Procuradoria da República no Estado do Piauí, nos termos do § 3º do art. 16 da Lei 8.443/1992, c/c o § 7º do art. 209 do Regimento Interno do TCU, para adoção das medidas cabíveis;
enviar cópia do Acórdão que vier a ser proferido à Fundação Nacional de Saúde e aos responsáveis, para ciência;
informar à Procuradoria da República no Estado do Piauí, à Fundação Nacional de Saúde e aos responsáveis que a presente deliberação, acompanhada do Relatório e do Voto que a fundamenta, está disponível para a consulta no endereço www.tcu.gov.br/acordaos, além de esclarecer que, caso requerido, o TCU poderá fornecer sem custos as correspondentes cópias, de forma impressa; e
informar à Procuradoria da República no Estado do Piauí que, nos termos do parágrafo único do art. 62 da Resolução TCU 259/2014, os procuradores e membros do Ministério Público credenciados nesta Corte podem acessar os presentes autos de forma eletrônica e automática, ressalvados apenas os casos de eventuais peças classificadas como sigilosas, as quais requerem solicitação formal."
2.	Por sua vez, o Ministério Público junto ao TCU exarou a seguinte manifestação (peça 67) :
"Trata-se de tomada de contas especial instaurada pela Fundação Nacional de Saúde (Funasa) , em desfavor de Geraldo Eustáquio Machado, ex-Prefeito do Município de Sebastião Barros/PI (gestão 2009/2012) , em razão da não apresentação da prestação de contas da primeira parcela (R$ 250.000,00) dos recursos federais do Termo de Compromisso TC/PAC 670/2011 (peça 1, pp 10/5) , celebrado em 30/12/2011, que teve por objeto a execução de sistema de esgotamento sanitário - melhorias sanitárias domiciliares, conforme plano de trabalho aprovado (peça 1, pp. 7/8) .
No âmbito desta Corte, foram promovidas, inicialmente, a citação e a audiência de Geraldo Eustáquio Machado, nos seguintes termos (ofício citatório à peça 7) :
 (...) fica Vossa Senhoria ciente da presente CITAÇÃO, com fundamento no art. 12, inciso II, da Lei 8.443/1992, para, no prazo de quinze dias, a contar do recebimento da presente comunicação, apresentar:
i)  ALEGAÇÕES DE DEFESA quanto à irregularidade detalhada a seguir:
a) Irregularidade: não comprovação da boa e regular aplicação dos recursos recebidos por força do Termo de Compromisso TC/PAC 670/2011 - Siafi 670636, em razão da omissão no dever de prestar contas da primeira parcela dos recursos recebidos, cujo prazo expirou em 23/8/2016, bem como a constatação de ter sido executado apenas 59,67% das obras previstas, considerando-se os recursos repassados. 
 (...) 
 (...) fica Vossa Senhoria ciente da presente AUDIÊNCIA, com fundamento no art. 12, inciso III, da Lei 8.443/1992, para, no mesmo prazo de quinze dias, a contar do recebimento da presente comunicação, apresentar:
ii)  RAZÕES DE JUSTIFICATIVA quanto à irregularidade detalhada a seguir:
Irregularidade: não cumprimento do prazo estipulado para a prestação de contas da primeira parcela dos recursos recebidos por força do Termo de Compromisso TC/PAC 670/2011 - Siafi 670636, expirado em 23/8/2016. 
 (...) 
Débito (s) :
	R$ 250.000,00, em 25/5/2012
Crédito (s) :
	R$ 706,00, em 17/3/2016
Não houve apresentação de alegações de defesa nem de razões de justificativa.
A Secex/TCE propôs, então, que o responsável fosse considerado revel e que suas contas fossem julgadas irregulares, com condenação em débito e aplicação de multa (peças 10/2) .
O MP de Contas, contudo, suscitou vício na citação, por não ter sido feita no endereço do responsável, e manifestou-se, preliminarmente, pela realização de diligência ao Banco do Brasil, com posterior citação/audiência de Geraldo Eustáquio Machado nos seguintes endereços (peças 13) : a) Rua Canabrava, 451, Centro, Unaí/MG, CEP 38.610-000 (endereço contido na base de dados da Receita Federal) ; e b) Fazenda Macaúbas, s/n, Zona Rural, Unaí/MG, CEP 38.610-000 (endereço informado pelo responsável no TC Processo 020.275/2017-0) .
Vossa Excelência acolheu a manifestação do MP de Contas e determinou a realização das medidas preliminares (peça 14) .
A diligência foi feita e, em resposta, o Banco do Brasil apresentou os documentos às peças 17 e 18.
Na sequência, foram expedidos ofícios citatórios para os dois endereços informados no parecer do MP de Contas (peças 23 e 25) , porém os expedientes foram devolvidos pelos Correios (peças 24 e 26) .
Novas pesquisas de endereço foram realizadas, sendo expedidos os ofícios de citação/audiência às peças 28, 32 e 33, além de realizada a citação/audiência por edital (peça 34) . O ofício à peça 33, endereçado à Rua Paracatu, 438, Centro, Unaí/MG, foi entregue pelos Correios em 24/3/2020 (peça 35) .
O responsável, após pedir prorrogação de prazo (peça 37) , apresentou defesa (peças 42 a 45) .
A unidade técnica examinou os documentos encaminhados pelo Banco do Brasil e concluiu que o pagamento realizado, em 25/7/2012, à Construtora Serte Plan Ltda. atraía sua responsabilidade solidária por parte do débito (R$ 100.825,00) , em razão do recebimento de valores superiores aos dos serviços executados. Assim, propôs a citação solidária da referida empresa e do ex-prefeito, em razão da ocorrência de pagamentos com recursos do TC/PAC 670/2011 no valor de R$ 250.000,00, embora os serviços realizados correspondessem a 59,67% desse montante (peças 48 a 50) .
As novas citações foram realizadas (peças 56 a 61) , mas não houve apresentação de alegações de defesa (peça 62) .
Em seguida, a Secex/TCE examinou a defesa anteriormente apresentada pelo ex-prefeito, em conjunto com os demais elementos constantes dos autos, e formulou a seguinte proposta de encaminhamento (peças 63 a 65) :
a)	considerar revel a Construtora Serte Plan Ltda. CNPJ 10.588.904/0001-33., para todos os efeitos, dando-se prosseguimento ao processo, com fulcro no art. 12, § 3º, da Lei 8.443/1992; 
b)	acolher as razões de justificativa apresentadas por Geraldo Eustáquio Machado (CPF: XXX.433.006-XX) ;
c)	rejeitar as alegações de defesa apresentadas por Geraldo Eustáquio Machado (CPF: XXX.433.006-XX) ; 
d)	julgar irregulares, nos termos dos arts. 1º, inciso I, 16, inciso III, alíneas "b" e "c", da Lei 8.443/1992, c/c os arts. 16, § 2º, alínea "b", 19 e 23, inciso III, da mesma Lei, as contas dos responsáveis Geraldo Eustáquio Machado (CPF: XXX.433.006-XX) e Construtora Serte Plan Ltda. (CNPJ: 10.588.904/0001-33) , condenando-os na forma a seguir apresentada ao pagamento das importâncias a seguir especificadas, atualizadas monetariamente e acrescidas dos juros de mora, calculadas a partir das datas discriminadas até a data da efetiva quitação do débito, fixando-lhes o prazo de 15 (quinze) dias, para que comprovem, perante o Tribunal, o recolhimento das referidas quantias aos cofres do Tesouro Nacional, nos termos do art. 23, inciso III, alínea "a", da citada lei, c/c o art. 214, inciso III, alínea "a", do Regimento Interno do TCU.  
Responsabilidade individual: Geraldo Eustáquio Machado (CPF: XXX.433.006-XX) :
	Data de Ocorrência
	Valor Histórico (R$) 
	Natureza

	25/05/2012
	149.175,00
	Débito

	17/03/2016
	706,00
	Crédito

Responsabilidade solidária: Geraldo Eustáquio Machado (CPF: XXX.433.006-XX) e Construtora Serte Plan Ltda. (CNPJ 10.588.904/0001-33) :
	Data de Ocorrência
	Valor Histórico (R$) 
	Natureza

	25/07/2012
	100.825,00
	Débito

e)	aplicar aos responsáveis Geraldo Eustáquio Machado (CPF: XXX.433.006-XX) e Construtora Serte Plan Ltda. (CNPJ: 10.588.904/0001-33) , individualmente, a multa prevista no art. 57 da Lei 8.443/1992, c/c o art. 267 do Regimento Interno do TCU, fixando-lhes o prazo de 15 (quinze) dias, a contar da notificação, para que comprovem, perante o Tribunal (art. 214, III, alínea "a", do Regimento Interno do TCU) , o recolhimento da dívida aos cofres do Tesouro Nacional, atualizada monetariamente desde a data do acórdão que vier a ser proferido por este Tribunal até a data do efetivo recolhimento, se paga após o vencimento, na forma da legislação em vigor;
f)	autorizar, desde logo, a cobrança judicial das dívidas, caso não atendidas as notificações, na forma do disposto no art. 28, inciso II, da Lei 8.443/1992;
g)	autorizar também, desde logo, se requerido, com fundamento no art. 26, da Lei 8.443, de 1992, c/c o art. 217, §§ 1º e 2º do Regimento Interno do TCU, o parcelamento da (s) dívida (s) em até 36 parcelas, incidindo, sobre cada parcela, corrigida monetariamente, os correspondentes acréscimos legais, fixando-lhes o prazo de 15 (quinze) dias, a contar do recebimento da notificação, para comprovarem, perante o Tribunal, o recolhimento da primeira parcela, e de 30 (trinta) dias, a contar da parcela anterior, para comprovarem os recolhimentos das demais parcelas, devendo incidir, sobre cada valor mensal, atualizado monetariamente, os juros de mora devidos, no caso do débito, na forma prevista na legislação em vigor, alertando os responsáveis de que a falta de comprovação do recolhimento de qualquer parcela importará o vencimento antecipado do saldo devedor, nos termos do § 2º do art. 217 do Regimento Interno deste Tribunal; 
h)	enviar cópia do Acórdão a ser prolatado à Procuradoria da República no Estado do Piauí, nos termos do § 3º do art. 16 da Lei 8.443/1992, c/c o § 7º do art. 209 do Regimento Interno do TCU, para adoção das medidas cabíveis;
i)	enviar cópia do Acórdão que vier a ser proferido à Fundação Nacional de Saúde e aos responsáveis, para ciência;
j)	informar à Procuradoria da República no Estado do Piauí, à Fundação Nacional de Saúde e aos responsáveis que a presente deliberação, acompanhada do Relatório e do Voto que a fundamenta, está disponível para a consulta no endereço www.tcu.gov.br/acordaos, além de esclarecer que, caso requerido, o TCU poderá fornecer sem custos as correspondentes cópias, de forma impressa; e
k)	informar à Procuradoria da República no Estado do Piauí que, nos termos do parágrafo único do art. 62 da Resolução TCU 259/2014, os procuradores e membros do Ministério Público credenciados nesta Corte podem acessar os presentes autos de forma eletrônica e automática, ressalvados apenas os casos de eventuais peças classificadas como sigilosas, as quais requerem solicitação formal.
II
O Ministério Público de Contas diverge parcialmente da proposta de encaminhamento apresentada pela unidade técnica, pelos motivos que passa a expor.
De início, verifica-se que houve vício na última citação do responsável Geraldo Eustáquio Machado. Isso porque, muito embora os ofícios citatórios tenham sido enviados aos endereços constantes da base de dados da Receita Federal (Rua Canabrava, 451, Centro, Unaí/MG) e do Renach (Rua Paracatu, 468, Ed. Luiza, Unaí/MG) (peças 53 e 57 a 60) , o próprio responsável informou nos autos endereço diverso, qual seja, Rua Roncador, 127, Edifício Luiza, apartamento 102, Centro, Unaí/MG (peça 38) . Ademais, ofício anterior enviado ao endereço Rua Canabrava, 451, Centro, Unaí/MG (peça 22) havia sido devolvido pelos Correios com a informação "Desconhecido" (peça 24) . E o ofício à peça 33, que efetivamente foi recebido e respondido pelo responsável (peça 35) , foi endereçado à Rua Paracatu, 438, Centro, Unaí/MG, que é diferente do endereço contido no ofício à peça 57.
Como se não bastasse, há indícios de que o responsável se encontra preso na Penitenciária Agostinho de Oliveira Júnior, localizada na Fazenda Macaúbas, s/n, Zona Rural, Unaí/MG, em razão da sua condenação na ação penal 2009.0001.004362-2 (2ª Câmara Especializada Criminal do Tribunal de Justiça do Estado do Piauí - peça 43) . De fato, o ex-prefeito informou, na defesa datada de 15/6/2020, que foi preso em 11/5/2016 e que "ainda está em cumprimento de pena" (peça 42, p. 2) , o que o teria impossibilitado de apresentar a prestação de contas da 1ª parcela do TC/PAC 670/2011.
Em pesquisa na Internet, o MP de Contas não logrou confirmar se o responsável está atualmente preso, mas encontrou uma decisão denegatória de habeas corpus proferida em 18/8/2020 (HC 1.0000.20.479911-8/000 - 6ª Câmara Criminal do TJMG - peça 66) , o que é um indício de que ele permanece encarcerado.
Diante desses fatos, ao ver do MP de Contas, a citação promovida pelos ofícios às peças 57 e 58 é nula.
Não obstante, como já houve uma citação anterior perfeitamente válida (peça 33) , que contempla irregularidades mais amplas, quais sejam, a não comprovação da boa e regular aplicação dos recursos recebidos por força do Termo de Compromisso TC/PAC 670/2011, em razão da omissão no dever de prestar contas da primeira parcela dos recursos recebidos, e a execução de apenas 59,67% das obras previstas, considerando-se os recursos repassados, entende-se que não é necessário renovar a citação do ex-prefeito.
Por conseguinte, o julgamento das contas do ex-prefeito deve levar em consideração o teor da primeira citação/audiência válida, desconsiderando o teor da última citação, que focou exclusivamente no débito solidário decorrente do pagamento por serviços não realizados.
Em suas alegações de defesa e razões de justificativa, o ex-prefeito alega, em síntese, que foi preso em 11/5/2016, justamente quando estava providenciando a prestação de contas dos recursos do TC/PAC 670/2011, o que caracterizaria caso fortuito. Afirma que a primeira notificação da Funasa acerca da ausência de prestação de contas ocorreu em 15/4/2016 e que a Funasa havia deferido prorrogação de prazo para resposta, que ainda estava em curso quando ele foi preso. Salienta que a aplicação dos recursos e o prazo para a apresentação da prestação de contas ocorreram na gestão no prefeito sucessor, Nivaldo Roberto Nogueira Rodrigues (gestão 2013/2016) , o qual celebrou um termo aditivo para reformular o plano de trabalho, além de termos aditivos para prorrogar a vigência do ajuste. Argumenta que deixou toda a documentação pertinente ao TC na prefeitura e que o sucessor não tomou nenhuma medida para o resguardo do patrimônio público. Afirma que o repasse da verba federal ocorreu poucos meses antes do fim do seu mandato, tempo insuficiente para a conclusão das obras. Assevera que a totalidade dos recursos foi aplicada pelo sucessor, a quem competiria apresentar a prestação de contas, nos termos da Súmula 230, do Tribunal de Contas da União (TCU) .
Tais alegações não merecem prosperar, pelos seguintes motivos:
a) a integralidade dos recursos repassados pela Funasa foi gasta na gestão de Geraldo Eustáquio Machado, o que se comprova pela transferência on line de R$ 251.000,00, ocorrida em 25/7/2012 (peça 17, e peça 18, p. 3) ;
b) a demonstração da regular aplicação da 1ª parcela dos recursos federais, por meio da apresentação do Relatório de Andamento e dos documentos correspondentes (cópia da ordem de serviço para início das obras, cópia da planilha de composição dos preços dos serviços contratados, relatórios de medição, ART de execução e de fiscalização da obra, fotos datadas de todas as fases do empreendimento) , era condição para a liberação da 2ª e última parcela, a teor da cláusula terceira, alínea "b", do Termo de Compromisso (peça 1, p. 11) e do art. 5º da Lei 11.578/2007;
c) a 2ª parcela dos recursos estava prevista para ser repassada 6 meses após a 1ª parcela, conforme cronograma de desembolso contido no plano de trabalho (peça 1, p. 8) . Como a 1ª parcela foi repassada em 25/5/2012 (peça 1, p. 24) , a 2ª parcela tinha previsão de ser repassada em novembro/2012;
d) a entrega do Relatório de Andamento referente à 1ª parcela deveria ter ocorrido ainda em 2012, na gestão de Geraldo Eustáquio Machado, a fim de viabilizar o repasse tempestivo da 2ª parcela;
e) o prazo para a prestação de contas final findou em 22/8/2015 (peça 1, p. 85) , no mandato do prefeito sucessor (Nivaldo Roberto Nogueira Rodrigues) , mas a prestação de contas parcial, referente às despesas executadas com os recursos da 1ª parcela, deveria ter sido feita pelo ex-prefeito, que foi quem geriu os recursos;
f) o prefeito sucessor informou, durante a vistoria da Funasa realizada em 26/11/2014, que "parou com a obra, porque não tinha como fazer a prestação de contas, visto que a gestão anterior não apresentou a documentação do convênio" (peça 1, p. 47) . Embora tal afirmação seja contraditória com os quatro termos aditivos assinados pelo sucessor (peça 1, pp. 30/1, 38/9, 41/2 e 44/5) , isso não afasta a responsabilidade de Geraldo Eustáquio Machado pela prestação de contas dos recursos que pessoalmente geriu;
g) a prisão, em 11/5/2016, decorrente de condenação criminal por delito praticado em 15/6/2009 não pode ser considerada caso fortuito, pois era fato previsível, haja vista que o acórdão condenatório transitou em julgado em 5/3/2013 (peça 43) . Outrossim, trata-se de fato para o qual o responsável contribuiu, pois, ao cometer crime, assumiu o risco de ser preso;
h) o ex-prefeito deveria ter providenciado a prestação de contas parcial até o fim do seu mandato, em 31/12/2012, bem antes de sua prisão;
i) a prisão não é óbice à obtenção de documentação, a qual pode ser efetivada por intermédio de procuradores, como comprova a petição à peça 1, p. 80, assinada pela advogada do responsável em 12/5/2016.
Por tais razões, e considerando-se que, até o momento, não foi apresentada a prestação de contas dos recursos da 1ª parcela, o ex-prefeito merece ter suas contas julgadas irregulares, com fundamento no art. 16, III, alíneas "a" e "c", da Lei 8.443/1992, e com sua condenação em débito pelo valor total dos recursos repassados (R$ 250.000,00) , abatido o montante já restituído, além de ser condenado ao pagamento da multa do art. 57 da Lei 8.443/1992.
Entende-se que a condenação em débito do gestor deve ser integral, pois, apesar de parte das obras ter sido executada, com aproveitamento à comunidade (construção de 35 módulos sanitários - peça 1, pp. 46/55) , não foi demonstrado o nexo de causalidade entre essa execução parcial e os recursos federais, uma vez que não foram apresentados os documentos comprobatórios das despesas, como notas fiscais, boletins de medição, processo licitatório e contrato.
Quanto à Construtora Serte Plan Ltda., beneficiária do pagamento realizado com os recursos federais, entende-se que merece ser condenada pela parcela do débito correspondente aos serviços não executados (R$ 100.825,00 = 40,33% * R$ 250.000,00) , conforme proposto pela unidade técnica.
Embora não haja prova, nos autos, de que a referida empresa foi contratada pelo Município de Sebastião Barros/PI e executou os 35 módulos sanitários aferidos como construídos, ela, no mínimo, contribuiu para a parcela do débito decorrente do pagamento a maior de serviços.
Como permaneceu revel no feito, não elidindo a irregularidade que motivou sua citação, a empresa beneficiária do pagamento irregular merece ter suas contas julgadas irregulares, com condenação pelo débito de R$ 100.825,00, além da multa do art. 57 da Lei 8.443/1992.
III
Ante o exposto, o Ministério Público de Contas manifesta-se no sentido de o Tribunal de Contas da União:
a) considerar revel a Construtora Serte Plan Ltda.;
b) julgar irregulares as contas de Geraldo Eustáquio Machado, com fundamento no art. 16, inciso III, alíneas "a" e "c", da Lei 8.443/1992, e julgar irregulares as contas da Construtora Serte Plan Ltda., com fundamento no art. 16, inciso III, "c", da Lei 8.443/1992, condenando-os, de acordo com as responsabilidades indicadas, ao pagamento das importâncias a seguir, atualizadas monetariamente e acrescidas dos juros de mora, calculados a partir das datas discriminadas até a data da efetiva quitação do débito, fixando-lhes o prazo de 15 dias, para que comprovem, perante o Tribunal, o recolhimento das referidas quantias aos cofres do Tesouro Nacional, nos termos do art. 23, inciso III, alínea "a", da citada lei, c/c o art. 214, inciso III, alínea "a", do Regimento Interno do TCU: 
Responsabilidade individual: Geraldo Eustáquio Machado:
	Data de Ocorrência
	Valor Histórico (R$) 
	Natureza

	29/5/2012
	149.175,00
	Débito

	17/3/2016
	706,00
	Crédito

Responsabilidade solidária: Geraldo Eustáquio Machado e Construtora Serte Plan Ltda.: 
	Data de Ocorrência
	Valor Histórico (R$) 
	Natureza

	25/7/2012
	100.825,00
	Débito

c) aplicar a Geraldo Eustáquio Machado e à Construtora Serte Plan Ltda., individualmente, a multa prevista no art. 57 da Lei 8.443/1992, c/c o art. 267 do Regimento Interno do TCU, fixando-lhes o prazo de 15 dias, a contar da notificação, para que comprovem, perante o TCU (art. 214, III, alínea "a", do Regimento Interno do TCU) , o recolhimento da dívida aos cofres do Tesouro Nacional, atualizada monetariamente desde a data do acórdão que vier a ser proferido até a data do efetivo recolhimento, se paga após o vencimento, na forma da legislação em vigor;
d) autorizar, desde logo, a cobrança judicial das dívidas, caso não atendidas as notificações, na forma do disposto no art. 28, inciso II, da Lei 8.443/1992;
e) autorizar também, desde logo, se requerido, com fundamento no art. 26 da Lei 8.443/1992, c/c o art. 217, §§ 1º e 2º, do Regimento Interno do TCU, o parcelamento da (s) dívida (s) em até 36 parcelas, incidindo, sobre cada parcela os correspondentes acréscimos legais, fixando-lhes o prazo de 15 dias, a contar do recebimento da notificação, para comprovarem, perante o Tribunal, o recolhimento da primeira parcela, e de 30 dias, a contar da parcela anterior, para comprovarem os recolhimentos das demais parcelas, devendo incidir, sobre cada valor mensal, atualizado monetariamente, os juros de mora devidos, no caso do débito, na forma prevista na legislação em vigor, alertando os responsáveis de que a falta de comprovação do recolhimento de qualquer parcela importará o vencimento antecipado do saldo devedor, nos termos do § 2º do art. 217 do Regimento Interno deste Tribunal; 
f) enviar cópia do Acórdão a ser prolatado à Procuradoria da República no Estado do Piauí, nos termos do § 3º do art. 16 da Lei 8.443/1992, c/c o § 7º do art. 209 do Regimento Interno do TCU, para adoção das medidas cabíveis;
g) enviar cópia do Acórdão que vier a ser proferido à Fundação Nacional de Saúde e aos responsáveis, para ciência;
h) informar à Procuradoria da República no Estado do Piauí, à Fundação Nacional de Saúde e aos responsáveis que a deliberação, acompanhada do Relatório e do Voto que a fundamenta, estará disponível para a consulta no endereço www.tcu.gov.br/acordaos, além de esclarecer que, caso requerido, o TCU poderá fornecer sem custos as correspondentes cópias, de forma impressa; e
i) informar à Procuradoria da República no Estado do Piauí que, nos termos do parágrafo único do art. 62 da Resolução TCU 259/2014, os procuradores e membros do Ministério Público credenciados nesta Corte podem acessar os presentes autos de forma eletrônica e automática, ressalvados apenas os casos de eventuais peças classificadas como sigilosas, as quais requerem solicitação formal."
	É o Relatório.

Danilo Mendes de Amorim (10.849/OAB-PI), representando Geraldo Eustáquio Machado.

Procurador Júlio Marcelo de Oliveira.

TOMADA DE CONTAS ESPECIAL. FUNDAÇÃO NACIONAL DE SAÚDE. TERMO DE COMPROMISSO. EXECUÇÃO DE SISTEMA DE ESGOTAMENTO SANITÁRIO EM SEBASTIÃO BARROS/PI. OMISSÃO NO DEVER DE PRESTAR CONTAS. EXECUÇÃO PARCIAL DO OBJETO. REALIZAÇÃO DE PAGAMENTOS EM DESCOMPASSO COM OS SERVIÇOS EXECUTADOS. CITAÇÃO. AUDIÊNCIA. CONTAS IRREGULARES. DÉBITO. MULTA. COMUNICAÇÕES.

TOMADA DE CONTAS ESPECIAL (TCE)

Secretaria de Controle Externo de Tomada de Contas Especial (SecexTCE).

Trata-se de tomada de contas especial instaurada pela Fundação Nacional de Saúde - Funasa, em razão da omissão no dever de prestar contas da primeira dos recursos recebidos por força do Termo de Compromisso TC/PAC 670/2011 (Siafi 670636) , celebrado entre a Funasa e o Município de Sebastião Barros/PI, tendo por objeto a Execução de Sistema de Esgotamento Sanitário - melhorias sanitárias domiciliares, conforme plano de trabalho aprovado.
2.	Para a execução do objeto pactuado, foi previsto um desembolso total de R$ 500.000,00 a cargo do concedente, sem contrapartida municipal. No entanto, foi liberada somente a primeira parcela, no valor de R$ 250.000,00, no dia 25/05/2012.
3.	O tomador de contas instaurou o presente processo em razão da não apresentação da prestação de contas da primeira parcela dos recursos recebidos por meio do Termo de Compromisso TC/PAC 670/2011, imputando-se débito correspondente ao valor total repassado ao Sr. Geraldo Eustáquio Machado, ex-Prefeito de Sebastião Barros/PI na gestão de 2009 a 2012.
4.	No âmbito desta Corte de Contas, o responsável foi  regularmente citado pela não comprovação da boa e regular aplicação dos recursos recebidos por força do aludido termo de compromisso, em razão da omissão no dever de prestar contas da primeira parcela dos recursos recebidos, cujo prazo expirou em 23/8/2016, bem como pela constatação de terem sido executados apenas 59,67% das obras previstas, em relação aos recursos repassados.
5.	Outrossim, foi promovida a audiência do mesmo responsável pelo não cumprimento do prazo estipulado para a prestação de contas da primeira parcela dos recursos recebidos por força do Termo de Compromisso TC/PAC 670/2011 - Siafi 670636, expirado em 23/8/2016.
6.	Posteriormente, foi acolhida a proposta do Ministério Público de Contas para promover nova citação e audiência do responsável, uma vez que os ofícios não foram encaminhados ao seu endereço. 
7.	Desta feita, o responsável constituiu procurador e apresentou as manifestações de defesa insertas às peças 42 a 45. 
8.	Em nova instrução do feito, a unidade técnica, após o exame de documentos encaminhados pelo Banco do Brasil, concluiu que o pagamento realizado, em 25/7/2012, à Construtora Serte Plan Ltda. atraía sua responsabilidade solidária por parte do débito (R$ 100.825,00) , em razão do recebimento de valores superiores aos dos serviços executados. Assim, propôs a citação da referida empresa e do ex-prefeito devido à ocorrência de pagamentos com recursos do TC/PAC 670/2011 no valor de R$ 250.000,00, embora os serviços realizados correspondessem a apenas 59,67% desse montante. As novas citações foram realizadas (peças 56 a 61) , mas não houve apresentação de alegações de defesa por nenhum dos dois responsáveis (peça 62) .
9.	Por ocasião do exame de mérito deste feito, a SecexTCE propôs, então, declarar a revelia e julgar irregulares as contas de ambos os responsáveis, condenando-os ao pagamento do débito e da multa prevista no art. 57 da Lei 8.443/1992.
10.	A manifestação regimental do MP/TCU divergiu parcialmente da proposta de encaminhamento apresentada pela unidade técnica, pois considerou que a terceira citação do Sr. Geraldo Eustáquio Machado foi nula, tendo em vista que o responsável estaria cumprindo pena em regime fechado em estabelecimento prisional, devido à sua condenação na ação penal 2009.0001.004362-2 (2ª Câmara Especializada Criminal do Tribunal de Justiça do Estado do Piauí - peça 43) .
11.	Não obstante o exposto, o Parquet considerou que a citação anterior do referido responsável foi perfeitamente válida, bem como contemplou irregularidades mais amplas. Por conseguinte, o julgamento das contas do ex-prefeito deve levar em consideração o teor da primeira citação válida, desconsiderando o teor do último ofício citatório, que focou exclusivamente no débito solidário decorrente do pagamento por serviços não realizados. Assim, o Ministério Público de Contas considerou não ser necessário renovar a citação do Sr. Geraldo Eustáquio Machado, de forma que formulou as seguintes propostas de encaminhamento, dentre outras:
a) considerar revel a Construtora Serte Plan Ltda.;
b) julgar irregulares as contas do Sr. Geraldo Eustáquio Machado e da Construtora Serte Plan Ltda.,  condenando-os ao pagamento do débito apurado e da multa capitulada no art. 57 da Lei 8.443/1993.
II
12.	Feita a devida exposição do caso, acompanho a proposta de encaminhamento formulada pela SecexTCE, com os ajustes sugeridos pelo MP/TCU, incorporando as análises realizadas como minhas razões de decidir.
13.	Com efeito, a diligência realizada ao Banco do Brasil esclareceu que os recursos federais foram transferidos ao município durante a gestão do responsável (29/05/2012) e, do mesmo modo, também durante a sua gestão foram efetuados os pagamentos à empresa contratada (25/07/2012) .
14.	Assim, é forçoso concluir que a realização do pagamento equivalente ao montante integral da primeira parcela dos recursos transferidos, sem a correspondente execução das obras, atribui ao Sr. Geraldo Eustáquio Machado inteira responsabilidade pela gestão do valores federais repassados, não havendo fundamento legal para que a responsabilidade pelo dano apurado seja atribuída ao seu sucessor.
15.	A manifestação do MP/TCU evidenciou que o fundamento legal para o julgamento das contas do ex-prefeito deve se basear nas alíneas "a" e "c" do inciso III do art. 16 da Lei 8.433/1992, com sua condenação em débito pelo valor total dos recursos repassados (R$ 250.000,00) , abatido o montante já restituído. A conduta imputada ao responsável de omissão no dever de prestar contas é evidenciada pelo fato de, até o momento, não ter sido apresentada a prestação de contas dos recursos da 1ª parcela. A cronologia dos fatos exposta no parecer do Parquet demonstra de forma detalhada a referida omissão:
a) a integralidade dos recursos repassados pela Funasa foi gasta na gestão de Geraldo Eustáquio Machado, o que se comprova pela transferência de R$ 251.000,00, ocorrida em 25/7/2012 (peça 17, e peça 18, p. 3) ;
b) a demonstração da regular aplicação da 1ª parcela dos recursos federais, por meio da apresentação do Relatório de Andamento e dos documentos correspondentes (cópia da ordem de serviço para início das obras, cópia da planilha de composição dos preços dos serviços contratados, relatórios de medição, ART de execução e de fiscalização da obra, fotos datadas de todas as fases do empreendimento) , era condição para a liberação da 2ª e última parcela, a teor da cláusula terceira, alínea "b", do Termo de Compromisso (peça 1, p. 11) e do art. 5º da Lei 11.578/2007;
c) a 2ª parcela dos recursos estava prevista para ser repassada 6 meses após a 1ª parcela, conforme cronograma de desembolso contido no plano de trabalho (peça 1, p. 8) . Como a 1ª parcela foi repassada em 25/5/2012 (peça 1, p. 24) , a 2ª parcela tinha previsão de ser repassada em novembro/2012, ainda durante a gestão do ex-prefeito;
d) a entrega do Relatório de Andamento referente à 1ª parcela deveria ter ocorrido ainda em 2012, na gestão do Sr. Geraldo Eustáquio Machado, a fim de viabilizar o repasse tempestivo da 2ª parcela;
e) o prazo para a prestação de contas final findou em 22/8/2015 (peça 1, p. 85) , no mandato do prefeito sucessor, mas a prestação de contas parcial, referente às despesas executadas com os recursos da 1ª parcela, deveria ter sido feita pelo ex-prefeito, que foi quem geriu os valores.
16.	Quanto ao argumento do responsável de que se encontrava impossibilitado de apresentar contas em virtude de sua prisão, o MP/TCU assim se posicionou:
"g) a prisão, em 11/5/2016, decorrente de condenação criminal por delito praticado em 15/6/2009 não pode ser considerada caso fortuito, pois era fato previsível, haja vista que o acórdão condenatório transitou em julgado em 5/3/2013 (peça 43) . Outrossim, trata-se de fato para o qual o responsável contribuiu, pois, ao cometer crime, assumiu o risco de ser preso;
h) o ex-prefeito deveria ter providenciado a prestação de contas parcial até o fim do seu mandato, em 31/12/2012, bem antes de sua prisão;
i) a prisão não é óbice à obtenção de documentação, a qual pode ser efetivada por intermédio de procuradores, como comprova a petição à peça 1, p. 80, assinada pela advogada do responsável em 12/5/2016."
17.	No que tange à Construtora Serte Plan Ltda., alinho-me às manifestações das instâncias instrutivas, cabendo condenar a referida empresa ao pagamento do débito correspondente aos serviços não executados (R$ 100.825,00 = 40,33% de R$ 250.000,00) , pois foi beneficiária do pagamento realizado com recursos do termo de compromisso em exame.
18.	Ante a revelia da empresa e inexistindo nos autos elementos que permitam concluir pela ocorrência de boa-fé ou de outros excludentes de culpabilidade em sua conduta, em consonância com a unidade técnica, propugno que as contas da Construtora Serte Plan Ltda. sejam julgadas irregulares e que ela seja condenada em débito. 
19.	Além disso, o recebimento pro serviços não executados é conduta que merece ser sancionada com a multa prevista no art. 57 da Lei 8.443/1992. Considerando que a referida empresa não possui outros antecedentes nesta Corte de Contas, fixo o valor da sanção em R$ 14.000,00 (catorze mil reais) , cerca de 10% do valor atualizado do débito de sua responsabilidade, em linha com a dosimetria da sanção fixada pelo TCU em outros processos análogos de minha relatoria.
20.	Nesse ponto, passo a examinar as circunstâncias do cometimento da irregularidade, sua gravidade e a culpabilidade do Sr. Geraldo Eustáquio Machado.
21.	Com relação ao assunto, entendo que a omissão no dever de prestar contas, o pagamento de serviços não executados, bem como a não demonstração da regular aplicação dos recursos recebidos para execução de importante política pública, constitui conduta que denota grave inobservância do dever de cuidado, ou seja, grave negligência na gestão da coisa pública.
22.	Os fatos narrados sugerem a ocorrência de desvio de recursos públicos, uma vez que os valores foram integralmente retirados da conta, sem a correspondente execução da meta física do objeto pactuado e sem a comprovação do destino dado ao montante retirado da conta específica.
22. 	Sendo assim, compreendo que a atitude do ex-prefeito é passível de ser punida com multa, por configurar, no mínimo, a ocorrência de erro grosseiro na gestão dos recursos federais, nos termos do art. 28 da LINDB.
23. 	Quanto ao exame da culpabilidade, não vislumbro a presença de circunstâncias práticas que tenham limitado ou impedido a atuação do agente em conformidade com a lei, uma vez que ele tinha a possibilidade de conhecer a ilicitude de seu ato e evitar o seu cometimento, já que as condições para a execução do programa estão expressamente previstas nas normas de regência.
24. 	Os fatos denotam certo grau de desleixo na administração dos recursos que foram confiados ao ex-prefeito, o que configura infração de notória gravidade e reprovabilidade.
25. 	Em pesquisa ao histórico processual do responsável, a fim de perquirir seus antecedentes, observo que o Sr. Geraldo Eustáquio Machado já possui uma condenação definitiva no âmbito desta Corte de Contas por irregularidade similar à que está sendo apreciada nos presentes autos. Trata-se do Acórdão 9810/2019-TCU-Primeira Câmara, em que o TCU julgou suas contas irregulares, imputou-lhe débito e aplicou-lhe multa em razão da omissão no dever de prestar contas referente à segunda parcela do Convênio 330/2007 e da execução parcial do ajuste, celebrado entre a Fundação Nacional de Saúde (Funasa) e o referido município para execução de melhorias habitacionais com vistas ao controle da doença de Chagas.
26. 	Em face dessas premissas, julgo adequada a aplicação de multa individual fundada no art. 57 da Lei 8.443/1992, no valor de R$ 400.000,00 (quatrocentos mil reais) , que equivale a aproximadamente 100% do montante do débito atualizado.
27. 	Tal percentual se justifica em razão de a ocorrência constituir a infração mais grave a ensejar o julgamento das contas pela irregularidade, dentre as catalogadas na Lei Orgânica do TCU, sendo adequado ajustar a reprimenda ao máximo valor permitido pela ordem jurídica. A propósito, invoco recente precedente nesse sentido, a saber, o Acórdão 2020/2022-TCU-Primeira Câmara, da lavra do Ministro-Substituto Weder de Oliveira.
Ante o exposto, manifesto-me por que o Tribunal aprove o acórdão que ora submeto à apreciação deste Colegiado.
TCU, Sala das Sessões, em 26 de abril de 2022.
BENJAMIN ZYMLER 
Relator